【裁判字號】    94,訴,820
【裁判日期】    950727
【裁判案由】    分割共有物
【裁判全文】
臺灣彰化地方法院民事判決  94年度訴字第820號
原      告  天○○
訴訟代理人  朱浩萍律師
被      告  甲○○
            卯○○
            癸○○
            未○○
            子○○
            午○○
訴訟代理人  己○○
被      告  巳○○
            亥○○
            酉○○
            戌○○
            申○○
            辰○○○
            乙○○
訴訟代理人  丙○○
被      告  戊○
訴訟代理人  丁○○
被      告  丑○○
                        樓
            寅○○
            壬○○
            辛○○
            庚○○
上列當事人間請求分割共有物事件，本院於民國95年7月13日言
詞辯論終結，判決如下：
    主  文
兩造共有坐落彰化縣大村鄉○○段第107、110、111、112、115
、116、117、120、121、122、125、126、127、130、131、134
、135地號、面積合計2882.6平方公尺土地准予合併分割，如附
圖所示編號1部分面積32.24平方公尺分歸原告天○○取得；編號
2部分面積136.01平方公尺分歸被告甲○○取得；編號3部分面積
91.97平方公尺分歸被告卯○○取得；編號4部分面積141.45平方
公尺分歸被告辰○○○取得；編號5部分面積91.95平方公尺分歸
被告癸○○取得；編號6部分面積91.95平方公尺分歸被告子○○
取得；編號7部分面積60.92平方公尺分歸被告亥○○取得；編號
8部分面積60.92平方公尺分歸被告酉○○取得；編號9部分面積
60.92平方公尺分歸被告戌○○取得；編號10部分面積176.78平
方公尺分歸被告乙○○取得；編號11部分面積86.85平方公尺分
歸被告壬○○取得；編號12部分面積51.49平方公尺分歸被告申
○○取得；編號13部分面積97.75平方公尺分歸被告丑○○取得
；編號14部分面積279.79方公尺分歸被告天○○取得；編號15
部分面積20.00平方公尺分歸被告甲○○取得；編號16部分面積
64.04平方公尺分歸被告卯○○取得；編號17部分面積16.68平方
公尺分歸被告乙○○取得；編號18部分面積58.26平方公尺分歸
被告丑○○取得；編號19部分面積45.64平方公尺分歸被告寅○○取得；編號20部分面積64.91平方公尺分歸被告巳○○取得；
編號21部分面積103.18平方公尺分歸被告午○○取得；編號22
部分面積91.95平方公尺分歸被告未○○取得；編號23部分面積
31.03平方公尺分歸被告亥○○取得；編號24部分面積31.03平方
公尺分歸被告酉○○取得；編號25部分面積31.03平方公尺分歸
被告戌○○取得；編號26部分面積193.46平方公尺分歸被告戊○
取得；編號27部分面積86.85平方公尺分歸被告辛○○取得；編
號28部分面積86.85平方公尺分歸被告庚○○取得；編號29部分
面積110.37平方公尺分歸被告寅○○取得；編號30部分面積386.
33平方公尺分歸兩造按附表二所示應有部分之比例保持共有，作
為巷道，供兩造通行之用。
兩造應互為補償如附表三所示之金額。
訴訟費用由兩造按附表二所示應有部分之比例負擔。
    事實及理由
一、被告甲○○、卯○○、子○○、巳○○、亥○○、酉○○、
    戌○○、申○○、辛○○、庚○○未於最後言詞辯論期日到
    場，核無民事訴訟法第386條各款所列情形，爰依原告之聲
    請，由其一造辯論而為判決，先予敘明。
二、原告主張坐落彰化縣大村鄉○○段如附表一所示之土地（下
    稱系爭土地）為兩造所共有，各共有人應有部分之比例如附
    表二所示。兩造就系爭土地並無因物之使用目的不能分割之
    情事，亦未有不分割之協議，而且就分割方法不能達成協議
    ，爰依民法第823條第1項、第824條第2項規定，請求判決系
    爭土地應予合併分割等語，並聲明請求判決如主文所示。
三、被告甲○○、卯○○、癸○○、未○○、午○○、亥○○、
    辰○○○、乙○○、戊○、丑○○、寅○○、壬○○均稱：
    同意分割，並同意原告之分割方案等語。
四、被告巳○○稱：希望分在我住的地方。
五、被告子○○、酉○○、戌○○、申○○、辛○○、庚○○均
    未到庭為聲明或陳述，亦未提出書狀作何聲明或陳述。
六、本件原告主張系爭土地為兩造所共有，應有部分各如附表二
    所示，而系爭土地並無因物之使用目的不能分割或契約訂有
    不分割期限之情形，且兩造無法協議分割之事實，已據其提
    出土地登記謄本、地籍圖謄本等件為證，且為被告所不爭執
    ，是以原告依民法第823條第1項、第824條第2項之規定，請
    求分割系爭土地，於法有據，應予准許。
七、查系爭土地原係同一地號，因共有人協議分割地號，始分割
    為17筆土地，系爭土地之共有人及應有部分比例均相同，是
    足認兩造共有系爭土地，係基於同一共有關係，則原告主張
    系爭土地應合併分割，於法即無不合。
八、按共有人因共有物分割之方法不能協議決定，而提起分割共
    有物之訴，應由法院斟酌共有物之性質、共有人之意願、全
    體共有人之利益、經濟效用等因素，秉持公平原則，而為適
    當之分配。查系爭土地之分割方法，原告主張之分割方案，
    被告全體皆不爭執，客觀上對各共有人復無不利之處，是本
    院審酌系爭土地使用現狀、共有人之意願、全體共有人之利
    益等一切情狀，認為以附圖所示方案分割，應屬適當。爰諭
    知系爭土地之分割方法如主文第1項所示。
九、又分割共有物之訴，以原物為分配時，如共有人中，有不能
    按其應有部分受分配者，得以金錢補償之，民法第824條第3
    項定有明文。另共有物之原物分割，依民法第825條規定觀
    之，係各共有人就存在於共有物全部之應有部分互相移轉，
    使各共有人取得各自分得部分之單獨所有權。故原物分割而
    應以金錢為補償者，倘分得價值較高及分得價值較低之共有
    人均為多數時，該每一分得價值較高之共有人即應就其補償
    金額對於分得價值較低之共有人全體為補償，並依各該短少
    部分之比例，定其給付金額，方符共有物原物分割為共有物
    應有部分互相移轉之本旨（最高法院85年台上字第2676號判
    例意旨參照）。經查，系爭土地依附圖所示方案分割結果，
    因兩造未完全依其應有部分比例分得土地，且各自分得土地
    因其位置所臨馬路之寬度不一，其價值顯有差別，故各共有
    人分得之土地實際價值，與其所應分配之價值，尚有差距，
    依上揭說明，自應依民法第824條第3項之規定，互為補償，
    始符公允。本件依原告聲請由華聲企業發展鑑定顧問有限公
    司審酌當地里鄰環境、交通情況、公共設施、使用現狀、經
    濟發展程度及房地產交易現況等因素，鑑定結果認兩造依附
    圖所示方案為分割，其分割後實際分得之土地價值，相較於
    分割前應有部分價值，確有增減之情形，應以金錢互為補償
    如附表三所示，有該公司鑑定報告書可憑，自屬適當可採。
    爰判決兩造間應相互補償之金額如附表三即主文第2項所示
    。
十、訴訟費用負擔之依據：民事訴訟法第78條、第80條之1、第
    85條第1項但書。
中    華    民    國    95    年    7    月    27    日
                  民事第二庭    法  官  施錫揮
以上正本係照原本作成。
如對判決上訴，應於判決送達後20日內向本院提出上訴狀。
中    華    民    國    95    年    7    月    27    日
                                書記官  黃鏽金
附表一：彰化縣大村鄉○○段
┌────┬───────┐
│坐落地號│面積：平方公尺│
├────┼───────┤
│107     │309.74        │
├────┼───────┤
│110     │200.96        │
├────┼───────┤
│111     │225.92        │
├────┼───────┤
│112     │150.56        │
├────┼───────┤
│115     │92.82         │
├────┼───────┤
│116     │143.63        │
├────┼───────┤
│117     │85.03         │
├────┼───────┤
│120     │103.63        │
├────┼───────┤
│121     │133.82        │
├────┼───────┤
│122     │92.58         │
├────┼───────┤
│125     │164.37        │
├────┼───────┤
│126     │158.58        │
├────┼───────┤
│127     │303.83        │
├────┼───────┤
│130     │46.01         │
├────┼───────┤
│131     │181.88        │
├────┼───────┤
│134     │360.87        │
├────┼───────┤
│135     │128.37        │
├────┼───────┤
│合併後總│2,882.60      │
│面積    │              │
└────┴───────┘
 附表二：
┌────┬───────┐
│共有人  │應有部分      │
├────┼───────┤
│甲○○  │16分之1       │
├────┼───────┤
│卯○○  │16分之1       │
├────┼───────┤
│癸○○  │6000分之221   │
├────┼───────┤
│未○○  │6000分之221   │
├────┼───────┤
│子○○  │6000分之221   │
├────┼───────┤
│午○○  │6000分之248   │
├────┼───────┤
│巳○○  │6000分之156   │
├────┼───────┤
│亥○○  │6000分之221   │
├────┼───────┤
│酉○○  │6000分之221   │
├────┼───────┤
│戌○○  │6000分之221   │
├────┼───────┤
│申○○  │8000分之165   │
├────┼───────┤
│辰○○○│6000分之340   │
├────┼───────┤
│乙○○  │6000分之465   │
├────┼───────┤
│戊  ○  │6000分之465   │
├────┼───────┤
│丑○○  │16分之1       │
├────┼───────┤
│寅○○  │16分之1       │
├────┼───────┤
│壬○○  │24000分之835  │
├────┼───────┤
│辛○○  │24000分之835  │
├────┼───────┤
│庚○○  │24000分之835  │
├────┼───────┤
│天○○  │8分之1        │
└────┴───────┘


司法院資訊處製作；財團法人民間司法改革基金會備份。
